ACORDAO-COMPLETO-2351848

ACÓRDÃO 5130/2019 ATA 22/2019 - PRIMEIRA CÂMARA

VISTOS, relatados e discutidos estes autos de tomada de contas especial de responsabilidade do Sr. José Francelino Dias, ex-prefeito de Lagoa Grande/MG, e da empresa Projectum Comunicação e Studio de Áudio e Vídeo Ltda. - Me, em razão da impugnação total de despesas, por irregularidades na execução do Convênio 991/2009, celebrado com o objetivo de apoiar o evento intitulado "XXII Festa do Leite";
ACORDAM os Ministros do Tribunal de Contas da União, reunidos em sessão de Primeira Câmara, ante as razões expostas pelo Relator, em:
9.1. julgar irregulares as contas do Sr. José Francelino Dias (XXX.193.416-XX) e da empresa Projectum Comunicação e Studio de Áudio e Vídeo Ltda. - Me (04.222.408/0001-69) , com fundamento nos arts. 1º, inciso I, 16, inciso III, alíneas 'b' e 'c', da Lei 8.443/1992, c/c os arts. 1º, inciso I, 209, incisos II e III, do Regimento Interno do TCU;
9.2. condenar, solidariamente, os responsáveis mencionados no subitem anterior, com fundamento no art. 19, caput, e 23, inciso III, da Lei 8.443/1992, c/c o art. 210 do Regimento Interno do TCU, ao pagamento da quantia a seguir especificada, com a fixação do prazo de quinze dias, a contar da notificação, para comprovar, perante o TCU (art. 214, inciso III, alínea "a", do Regimento Interno) , o recolhimento da dívida aos cofres do Tesouro Nacional, atualizada monetariamente e acrescida dos juros de mora, calculados a partir das datas discriminadas, até a data do recolhimento, com o abatimento dos valores já ressarcidos, na forma prevista na legislação em vigor:
	VALOR ORIGINAL (R$) 
	DATA DA OCORRÊNCIA

	100.000,00 (D) 
	16/10/2009

	10.525,92 (C) 
	30/11/2009

9.3. aplicar, individualmente, ao Sr. José Francelino Dias (XXX.193.416-XX) e à empresa Projectum Comunicação e Studio de Áudio e Vídeo Ltda. - Me (04.222.408/0001-69) , a multa prevista do art. 57 da Lei 8.443/1992, c/c o art. 267 do RITCU, no valor de R$ 10.000,00 (dez mil reais) , fixando-lhes o prazo de 15 (quinze) dias, a contar das notificações, para comprovarem, perante o Tribunal (art. 214, inciso III, alínea "a", do Regimento Interno) , o recolhimento das dívidas aos cofres do Tesouro Nacional, atualizadas monetariamente desde a data deste acórdão até as datas dos efetivos recolhimentos, se forem pagas após o vencimento, na forma da legislação em vigor;
9.4. autorizar, desde logo, a cobrança judicial da dívida nos termos do art. 28, inciso II, da Lei 8.443/1992, c/c o art. 219, inciso II, do RITCU, caso não atendida a notificação;
9.5. autorizar, desde logo, caso solicitado e o processo não tenha sido remetido para cobrança judicial, o pagamento da dívida em até 36 (trinta e seis) parcelas mensais e consecutivas, nos termos do art. 26 da Lei 8.443/1992, c/c o art. 217 do Regimento Interno/TCU, fixando-se o vencimento da primeira parcela em 15 (quinze) dias, a contar do recebimento da notificação, e o das demais a cada mês, devendo incidir sobre cada valor mensal os correspondentes acréscimos legais, na forma prevista na legislação em vigor, sem prejuízo de alertar o responsável de que a falta de comprovação do recolhimento de qualquer parcela implicará o vencimento antecipado do saldo devedor;
9.6. encaminhar cópia desta deliberação ao Procurador-Chefe da Procuradoria da República no Estado de Minas Gerais, nos termos do § 3º do art. 16 da Lei 8.443/1992, c/c o § 7º do art. 209 do RITCU, para adoção das medidas que entender cabíveis.

Tomada de contas especial instaurada pelo Ministério do Turismo (MTur) em razão de irregularidades na execução de convênio celebrado para apoiar evento festivo.

Primeira Câmara

Ministério do Turismo.

3. Responsáveis: José Francelino Dias (XXX.193.416-XX); Projectum Comunicação e Studio de Áudio e Vídeo Ltda. - Me (04.222.408/0001-69).

13.1. Ministros presentes: Walton Alencar Rodrigues (Presidente), Benjamin Zymler e Vital do Rêgo (Relator).
13.2. Ministro-Substituto convocado: Marcos Bemquerer Costa.
13.3. Ministros-Substitutos presentes: Augusto Sherman Cavalcanti e Weder de Oliveira.

ACORDAO-COMPLETO-2405740

Acórdão 6465/2020 - Primeira Câmara

JOSE FRANCELINO DIAS

José Francelino Dias

VITAL DO RÊGO

Adoto como relatório a instrução de mérito elaborada pela então Secretaria de Controle Externo no Estado de Goiás, peça 87, que contou com a anuência do escalão gerencial daquela unidade técnica (peças 88 e 89) , bem como do Ministério Público junto ao TCU (peça 90) , a seguir transcrito: 
INTRODUÇÃO
Cuidam os autos de tomada de contas especial instaurada pelo Ministério do Turismo (MTur) , em desfavor do Sr. José Francelino Dias, então prefeito do município de Lagoa Grande/MG, em razão da impugnação total de despesas, por irregularidades na execução física do Convênio 991/2009 (Siconv 704842) .
HISTÓRICO 	
O convênio foi celebrado em 10/9/2009 com o objeto de apoiar o evento intitulado "XXII Festa do Leite", previsto para ser realizado no período de 17 a 20/9/2009 (peça 1, p. 1 e peça 3) . A vigência, prorrogada por apostilamento, foi estipulada de 10/9/2009 a 30/11/2009 (peça 3, p. 7; peça 4; peça 7) .
Os recursos necessários à consecução do objeto pactuado foram da ordem de R$ 105.000,00, sendo R$ 100.000,00 à conta do concedente e R$ 5.000,00 de contrapartida da convenente, liberados por intermédio da Ordem Bancária 2009OB801610, de 16/10/2009 (peça 3, p. 8; peça 6, p. 2) , após o período previsto para evento. 
O Relatório do Tomador de Contas Especial 217/2016 trouxe a informação de que não houve fiscalização in loco do convênio, e concluiu pela ocorrência de dano ao erário, correspondente à integralidade dos recursos federais repassados, em virtude da impugnação total das despesas, decorrente da irregularidade na execução física do objeto. A responsabilidade foi atribuída ao Sr. José Francelino Dias, então prefeito do município, uma vez signatário da avença e responsável pela realização das despesas com os recursos federais (peça 65) .
A CGU, por meio do Relatório de Auditoria 118/2017, atestou a presença dos elementos e requisitos normativos para o prosseguimento do feito e concluiu que o Sr. José Francelino Dias encontra em débito com a Fazenda Nacional, correspondente à integralidade dos recursos federais repassados no âmbito do convênio (peça 66) .
Com base nas conclusões daquele relatório de auditoria, a CGU exarou o Certificado de Auditoria e o Parecer do Dirigente do Órgão de Controle Interno (peças 67-68) , conclusivos pela irregularidade das contas dos responsáveis, constando, ainda, dos autos o Pronunciamento Ministerial (peça 69) em que o Ministro de Estado do Turismo declara haver tomado conhecimento das conclusões contidas nas peças aludidas.
EXAME TÉCNICO	
Na primeira instrução, esta unidade técnica configurou a "não comprovação da correta e regular aplicação dos recursos provenientes do convênio" e "delegação integral do objeto do convênio", "subvenção social" e "outras receitas e despesas não comprovadas" (peça 70) . Com efeito, promoveu-se a realização de citação solidária dos responsáveis pelo montante original de R$ 89.500,00 (valor repassado de R$ 100.000,00 deduzidos do valor devolvido) .
Os atos impugnados descritos no ofício de citação foram os seguintes:
8.1	Não comprovação da correta e regular aplicação dos recursos provenientes do convênio, uma vez que a documentação apresentada como prestação de contas não revela a realização efetiva dos itens pactuados e não demonstra o nexo entre os recursos federais transferidos e as despesas apresentadas na execução do objeto, o que implica no descumprimento do parágrafo único do art. 70 da Constituição Federal, bem assim do disposto no art. 93 do Decreto-Lei 200/1967, c/c o art. 66 do Decreto 93.872/1986, além da cláusula décima segunda do respectivo termo de convênio.
8.2	Delegação integral do objeto do convênio ao Sindicato dos Produtores Rurais de Lagoa Grande, o que caracterizou ofensa ao caráter personalíssimo do convênio.
8.3	Destinação de recursos conveniados a evento fundamentalmente privado, caracterizando subvenção social a entidade privada, que é vedada pela Lei de Responsabilidade Fiscal e pelo caput do art. 16 da Lei 4.320/1964.
8.4	Ausência de documentos que comprovem a utilização da receita obtida com a venda de ingressos e obtenção de patrocínio no objeto do convênio ou sua reversão ao Tesouro Nacional, em descumprimento ao item 9.5.2 do Acórdão 96/2008-TCU-Plenário, além das cláusulas terceira, inciso II, alínea "dd", e décima segunda, parágrafo segundo, alínea "l", do respectivo termo de convênio.
As citações foram dirigidas ao então gestor municipal José Francelino Dias e à empresa Projectum Comunicação e Studio de Áudio e Vídeo Ltda., beneficiária do pagamento de serviços cuja comprovação não fora demonstrada (peças 74-77) .
Apresentou alegações de defesa apenas o então prefeito, sendo que a empresa não foi localizada, após várias tentativas (peças 76 e 80-85) , inclusive nos endereços de seus representantes legais. Isso levou a citação por edital, nos termos do art. 22, III, da LO/TCU (peças 85-86) .
Assim, a empresa deve ser considerada revel para todos os efeitos, dando-se prosseguimento ao processo, nos termos do art. 12, §3º, da Lei 8.443/92. 
Registra-se que essa empresa foi revel em outro processo da mesma natureza (tomada de contas especial instaurado pelo MTur em razão da não aprovação da prestação de contas de convênio) , tendo as contas sido julgadas irregulares e com aplicação de multa (Acórdão 2688/2017-TCU-Segunda Câmara, Relatora: Ministra Ana Arraes) .
O Sr. José Francelino Dias apresentou as seguintes alegações de defesa (peça 78) :
o objeto do convênio não foi "a realização do evento intitulado XXII Festa do Leite", mas sim "incentivar o turismo, por meio do apoio à realização do evento, situações totalmente distintas;
o plano de trabalho e o termo de convênio não estabelecem qualquer obrigação de exclusividade a ser executada pelo município;
a execução do convênio deu-se conforme o plano de trabalho e foram apresentados todos os documentos comprobatórios da utilização dos recursos, como extrato do contrato relativo ao processo licitatório, resultado da inexigibilidade de licitação, atas, nota de empenho, cópia do cheque de pagamento do valor contratado, nota fiscal do serviço realizado, retenção de impostos;
os executores do convênio praticaram atos de maneira regular e voltados aos princípios da boa-fé, da probidade administrativa, da legalidade, da impessoalidade, da eficiência e da eficácia;
o município contou com a parceria do Sindicato dos Produtores Rurais de Lagoa Grande, em regime de cooperação mútua, que promoveu a venda de ingressos e passaportes aos preços de R$ 14,00 e R$ 40,00, respectivamente, auferindo uma renda total de R$ 82.000,00, utilizada integralmente para o pagamento das despesas do evento, conforme comprovado na prestação de contas;
as cláusulas terceira, II, "dd", e décima segunda, parágrafo único, "l", do Convênio 991/2009 estabeleceram que a renda proveniente da cobrança de ingressos fosse revertida para a consecução do objeto ou recolhida aos cofres do Tesouro Nacional, se fosse o caso.
As ações pactuadas no evento "XXII Festa do Leite" foram:
	Descrição
	Quantidade
	Valor Total

	Contratação de show artístico banda Nechivile dia 19/9/2009
	1 cachê
	R$60.000,00

	Contratação de show artístico dupla Marco e Mário dia 18/9/2009
	1 cachê
	R$34.500,00

	Confecção de 1000 cartazes 60x45 cm 
	1.000 unid.
	R$2.000,00

	Confecção de 2000 folder 31x21 cm 
	2.000 unid.
	R$2.000,00

	Confecção de 400 adesivos em 04 cores 
	400 unid.
	R$2.000,00

	Confecção e veiculação de outdoor 
	10 unid.
	R$4.500,00

	Total
		R$ 105.000,00

Dessas ações, o convenente informou que executou apenas as duas primeiras (contratação de artistas) , devolvendo R$ 10.525,92 (peça 24) , em 30/11/2009, relativos às demais ações não realizadas, acrescidos de juros no período.  
O órgão repassador registrou que não foram apresentados, na prestação de contas, elementos suficientes que comprovassem a realização do evento (peças 27 e 33) , como fotografias, filmagens ou material de divulgação antes ou pós-evento que evidenciassem as apresentações artísticas. O órgão não considerou suficiente a foto da banda Nechivile, vez que não foi possível associá-la ao evento (sem registro em plano aberto e sem a respectiva data e identificação da ação na localidade/evento do convênio) . 
A instrução anterior desta Secex (peça 70) destacou que, além das ressalvas apontadas pelo concedente, estavam presentes as seguintes ocorrências: ausência de contrato de exclusividade entre os artistas e a empresa contratada (caso a contratação da empresa tenha sido por inexigibilidade) , ausência de documentação relativa ao processo de contratação, ausência de contratos de prestação de serviço acompanhados de documentos fiscais e/ou recibo por parte dos artistas (recebimento dos cachês) . 
Também, foi registrado na instrução que não consta nestes autos a documentação completa com os elementos necessários para comprovar a efetiva realização do evento nos moldes programados e com os recursos conveniados, ou seja, não há elementos que demonstrem a efetiva realização do evento e como ocorreu a realização dos serviços pactuados - em especial as atrações artísticas, bem como com que recursos foram financiados, ou seja, não foi possível constatar se os recursos do convênio destinaram-se ao pagamento pelos serviços descritos no plano de trabalho. 
Tem sido frequente julgamentos pelo TCU em tomadas de contas especial instauradas pelo MTur condenando, em débito, gestores de recursos oriundos de convênio em razão da não comprovação do nexo de causalidade, ou seja, que os pagamentos tenham sido recebidos pelo artista ou por seu representante devidamente habilitado, seja detentor de contrato de exclusividade, portador de instrumento de procuração ou carta de exclusividade, devidamente registrados em cartório (ex. Acórdão 1657/2019-TCU-Segunda Câmara - Relator: Marcos Bemquerer) . 
No caso em tela, além de não existirem evidências suficientes que o evento ocorreu com os shows musicais, não foram apresentados recibos dos cachês supostamente pagos, impedindo afirmar que o montante pago à empresa Projectum corresponde à soma dos valores que foram efetivamente pagos aos artistas que se apresentaram no evento. Além disso, nem mesmo houve fundamentação suficiente da exclusividade para justificar a inexigibilidade de licitação.
Sobre isso, o Ministro Walton Alencar, em seu Voto condutor do Acórdão 2730/2017-TCU-Plenário, pronunciou-se da seguinte forma:
Os presentes autos reprisam situação observada em um sem número TCEs que tratam de convênios firmados entre o Ministério do Turismo e entidades ou municípios, para a promoção de eventos com shows de artistas pré-selecionados, em que são contratados intermediários, diretamente, por inexigibilidade de licitação, em afronta à legislação vigente, a valores com expressivo sobrepreço. Entretanto, na maior parte das vezes, como no caso destes autos, a ausência de documentos indicando o valor efetivamente auferido pelos artistas oculta a gravidade e a materialidade da irregularidade.
Bem verdade que raras vezes artistas se apresentam em eventos gratuitamente e, provavelmente, o débito correspondente à totalidade do valor destinado a cachês supera o dano ao Erário decorrente do superfaturamento. Porém, ao contratar shows artísticos por inexigibilidade de licitação, junto a produtoras, desacompanhados de documentos que demonstrem os valores efetivamente recebidos pelos artistas, o gestor municipal escamoteia o real valor dos cachês pagos, infringindo o dever constitucional de fazer prova inequívoca da boa e regular aplicação dos recursos públicos que lhe foram confiados, cabendo-lhe suportar integralmente o ônus decorrente de sua conduta ilícita.
Na falta de adequada prestação de contas pelo administrador público, resolvem-se eventuais dúvidas quanto à correção de valores e procedimentos em seu desfavor, porque é seu dever constitucional demonstrar, com clareza e precisão, a boa e regular aplicação dos recursos entregues à sua administração.
O gestor que adota mecanismo ilícito para obstar a verificação do custo efetivo do serviço contratado com recursos públicos não pode esperar que o débito resultante da sua irregular conduta seja aferido com absoluta precisão, porque a imposição de tal encargo aos órgãos de controle resultaria em prestigiar a torpeza do gestor faltoso e subverter valor republicano presente no princípio sensível da prestação de contas.
No caso em análise, além da contratação indevida mediante inexigibilidade de licitação, não restou demonstrado o nexo do evento com os recursos recebidos pelos beneficiários, o que implica no descumprimento do parágrafo único do art. 70 da Constituição Federal, bem assim do disposto no art. 93 do Decreto-Lei 200/1967, c/c o art. 66 do Decreto 93.872/1986, além da cláusula décima segunda do respectivo termo de convênio.
Quanto à delegação integral do objeto do convênio ao Sindicato dos Produtores Rurais de Lagoa Grande, o ex-gestor alegou que não havia previsão explícita no termo de convênio de que deveria ser executado exclusivamente pela Prefeitura. 
A instrução anterior (peça 70) abordou suficientemente esta questão ao defender que a delegação integral do objeto do convênio àquele Sindicato caracteriza ofensa ao caráter personalíssimo do convênio (a entidade não era parte no ajuste) , e ao destinar recursos a evento fundamentalmente privado, caracteriza subvenção social a entidade privada, que é vedada pela Lei de Responsabilidade Fiscal e pelo caput do art. 16 da Lei 4.320/1964. 
	Naquele exame desta unidade técnica, foi destacado que o Acórdão 96/2008-TCU-Plenário, anterior à celebração do convênio em tela, determinou ao Ministério do Turismo que, quando da análise de propostas de celebração de convênios ou contratos de repasse com entidades de natureza pública ou privada, verificasse: a) a pertinência temática do objeto do ajuste às diretrizes e metas estabelecidas no Plano Nacional do Turismo, no Plano Estadual de Turismo, caso exista, nos Planos Plurianuais e nas Leis de Diretrizes Orçamentárias, a fim de evitar o uso de recursos em dissonância com os programas de governo; b) se o objeto do convênio destina-se ao cumprimento do interesse público, evitando participar de ajustes em que o interesse seja fundamentalmente privado, sob pena de caracterizar subvenção social a entidade privada, que é vedada pela Lei de Responsabilidade Fiscal e pelo caput do art. 16 da Lei nº 4.320/1964; c) o impacto potencial da consecução do objeto avençado sobre o setor turístico (itens 9.6.1 a 9.6.3) .
O objeto do convênio, exposição agropecuária, é evento de interesse predominantemente privado, inclusive com cobrança de ingressos (para entrada no evento) , como ocorreu no presente convênio (peças 32 e 35) . 
Sobre os recursos provenientes da venda de ingressos, constam declarações do sindicato (peça 35) e do ex-prefeito (peça 78, p. 5) que houve a utilização desses recursos para o pagamento de despesas do evento, como contratação de seguranças, animais para o rodeio, locação de arquibancada, estrutura de palco e sonorização, entre outros. Foram anexados comprovantes de despesas em nome do Sindicato Rural de Lagoa Grande, conforme quadro a seguir (peça 79, p. 39-73) :
	Comprovante
	Serviço/Produto
	Valor
	Localização nos autos

	Recibo
	Despesas serviço de bilheterias no decorrer da festa
	1.970,00
	Peça 79, p. 39; 58; 60

	Recibo
	Som, iluminação e grid 
	10.000,00
	Peça 79, p. 40-42

	Transferência bancária
	Serviços de máquinas
	999,60
	Peça 79, p. 43-45

	Cupom fiscal
	Itens de supermercado
	2.131,64
	Peça 79, p. 46; 63-65

	ART
	ART Engenheiro 
	30,00
	Peça 79, p. 47

	Recibo
	Animais de rodeio 
	15.800,00
	Peça 79, p. 49; 67-68; 70-71

	Recibo
	Show globo (imagem rodeio) 
	6.000,00
	Peça 79, p. 50; 69

	DAE
	Taxa de Segurança Pública
	2.507,64
	Peça 79, p. 51

	Fatura CEMIG
	Consumo de energia
	3.858,48
	Peça 79, p. 52

	Nota Fiscal
	Confecção de cartazes, convites, ingressos etc
	10.100,00
	Peça 79, p. 53

	Recibo
	Serviços de segurança e vigilância
	4.400,00
	Peça 79, p. 54

	Recibos
	Premiação e serviços de apoio do rodeio 
	12.470,00
	Peça 79, p. 55-57; 60-61; 66-67;70;72

	Recibo
	Refeição e lanche
	1.060,00
	Peça 79, p. 58

	Recibo
	Aluguel de banheiro e limpeza
	2.380,00
	Peça 79, p. 59; 71

	Recibo
	som
	2.500,00
	Peça 79, p. 59; 66

	Recibo
	Publicidade 
	1.300,00
	Peça 79, p. 48; 50; 59; 73

	Recibo
	Montagem de arquibancadas, palco e boate 
	1.000,00
	Peça 79, p. 49; 69

	Recibo
	eletricista
	1.000,00
	Peça 79, p. 72

	Recibo
	hospedagem
	360,00
	Peça 79, p. 73

	Total
	79.867,36
	
Não é possível averiguar a fidedignidade de alguns documentos, principalmente recibos. Entende-se razoável dispensar o aprofundamento da veracidade dos documentos e do mérito se o evento é de natureza privada, e concentrar-se nas questões principais que são a efetiva realização do objeto do convênio e o nexo dos recursos recebidos com as despesas realizadas.
Como já exposto, não há elementos de convicção suficientes que comprove o nexo causal entre o objeto executado e os recursos repassados, fundamental para a aprovação do convênio, conforme jurisprudência pacificada no âmbito deste Tribunal. A defesa não apresentou documentos que evidenciem que a banda Nechivile e a dupla Marco e Mário receberam os valores de R$ 94.500,00 a título de cachê. Também, ficou clara a contratação indevida dos shows por intermédio de inexigibilidade de licitação em face da ausência do contrato de exclusividade dos artistas com o representante registrado em cartório. 
Além disso, não foram suficientemente comprovadas as apresentações artísticas, pois conforme observou o concedente (parágrafo 16 desta instrução) , não há evidências bastantes, como fotografias, filmagens ou material de divulgação antes ou pós-evento.
Ressalte-se que o valor de R$ 94.500,00 foi repassado à empresa Projectum Comunicação e Studio de Áudio e Vídeo Ltda., contratada para  promover o evento (contratação dos artistas) , o que enseja sua responsabilidade solidariamente pelo débito, sob o fundamento de ausência de elementos suficientes para comprovar as atividades por ela desempenhadas, a exemplo de contratos com terceiros (contrato de exclusividade, se contratada por inexigibilidade de licitação) e recibo de cachê compatíveis com o seu contrato (pode-se citar, dentre a jurisprudência do Tribunal, o Acórdão 1632/2015-TCU-Primeira Câmara - Relator: Ministro José Múcio Monteiro) .
Vale salientar ainda que a pretensão punitiva do TCU, conforme Acórdão 1441/2016-TCU-Plenário, que uniformizou a jurisprudência acerca dessa questão, subordina-se ao prazo geral de prescrição indicado no art. 205 do Código Civil, que é de dez anos, contado da data de ocorrência da irregularidade sancionada, nos termos do art. 189 do Código Civil, sendo este prazo interrompido pelo ato que ordenar a citação, a audiência ou a oitiva do responsável. No caso em exame, não houve a prescrição, uma vez que a liberação dos recursos ocorreu em 16/10/2009 (data da ordem bancária) e a interrupção do prazo em 20/8/2018 (data do recebimento do ofício pelo responsável) (peça 77) , portanto há menos de dez anos.
CONCLUSÃO
Considerando que inexistem nos autos elementos que demonstrem a boa-fé dos responsáveis ou a ocorrência de outros excludentes de culpabilidade e considerando que não restaram demonstrados, na defesa apresentada, a fundamentação para a inexigibilidade da licitação, a realização das apresentações artísticas e o nexo do evento com os recursos recebidos pelos beneficiários, cabe o julgamento das contas irregulares com imputação do débito, solidariamente, aos responsáveis pelo montante original de R$ 89.500,00 (valor repassado de R$ 100.000,00 deduzidos do valor devolvido) , bem como a aplicação da multa prevista no art. 57 da Lei 8.443/92. 
OUTRAS INFORMAÇÕES
	A Secex-GO atua nestes autos em virtude da Portaria Segecex 11/2017, de 24/5/2017, que transfere estoque de processos de tomada de contas especial relacionados às funções de Governo Assistência Social, Educação, Saneamento, Saúde e Turismo entre algumas secretarias de controle externo.
PROPOSTA DE ENCAMINHAMENTO
	Ante o exposto, submetem-se os autos à consideração superior com a proposta de:
a) 	rejeitar as alegações de defesa apresentadas pelo Sr. José Francelino Dias e considerar revel a empresa Projectum Comunicação e Studio de Áudio e Vídeo Ltda., nos termos do art. 12, §3º, da Lei 8.443/92;
b)	julgar irregulares as contas do Sr. José Francelino Dias (CPF XXX.193.416-XX) , com fundamento nos arts. 1º, inciso I, 16, inciso III, alínea "c", e 19, caput, da Lei 8.443/1992, e condená-lo, em solidariedade com a empresa Projectum Comunicação e Studio de Áudio e Vídeo Ltda. (CNPJ 04.222.408/0001-69) , ao pagamento da quantia a seguir especificada, com a fixação do prazo de quinze dias, a contar das notificações, para comprovarem, perante o Tribunal (art. 214, inciso III, alínea "a", do Regimento Interno) , o recolhimento da dívidas aos cofres do Tesouro Nacional, atualizadas monetariamente e acrescidas dos juros de mora, calculados a partir da data discriminada, até a data do recolhimentos, na forma prevista na legislação em vigor:
	VALOR ORIGINAL (R$) 
	DATA DA OCORRÊNCIA

	100.000,00 (D) 
	16/10/2009

	10.525,92 (C) 
	30/11/2009

Valor atualizado até 20/3/2019: R$ 206.896,31
aplicar ao Sr. José Francelino Dias (CPF XXX.193.416-XX) e à empresa Projectum Comunicação e Studio de Áudio e Vídeo Ltda. (CNPJ 04.222.408/0001-69) a multa prevista no art. 57 da Lei 8.443/1992 c/c o art. 267 do Regimento Interno, com a fixação do prazo de quinze dias, a contar das notificações, para comprovarem, perante o Tribunal (art. 214, inciso III, alínea "a", do Regimento Interno) , o recolhimento das dívidas aos cofres do Tesouro Nacional, atualizadas monetariamente desde a data do acórdão até a dos efetivos recolhimentos, se forem pagas após o vencimento, na forma da legislação em vigor;
autorizar, desde logo, nos termos do art. 28, inciso II, da Lei 8.443/1992, a cobrança judicial das dívidas caso não atendidas as notificações;
encaminhar cópia da deliberação ao Procurador-Chefe da Procuradoria Regional da República em Goiás, nos termos do § 3º do art. 16 da Lei 8.443/1992 c/c o § 7º do art. 209 do Regimento Interno do TCU, para adoção das medidas cabíveis; e comunicar-lhe que o relatório e o voto que a fundamentarem podem ser acessados por meio do endereço eletrônico www.tcu.gov.br/acordaos e que, caso haja interesse, o Tribunal pode enviar-lhe cópia desses documentos sem qualquer custo.   
É o relatório.

Abelardo Medeiros Mota (OAB/MG 85.115) e outros.

Procurador Júlio Marcelo de Oliveira.

TOMADA DE CONTAS ESPECIAL. CONVÊNIO PARA REALIZAÇÃO DE EVENTO. CITAÇÃO. REVELIA DE UM DOS RESPONSÁVEIS. REJEIÇÃO DAS ALEGAÇÕES DE DEFESA DE OUTRO. CONTAS IRREGULARES. DÉBITO. MULTA. CIÊNCIA.

TOMADA DE CONTAS ESPECIAL (TCE)

Secretaria de Controle Externo de Tomada de Contas Especial (SecexTCE).

Trata-se de tomada de contas especial instaurada pelo Ministério do Turismo (MTur) em desfavor do Sr. José Francelino Dias, prefeito de Lagoa Grande/MG à época dos fatos, em razão da impugnação total de despesas, por irregularidades na execução do Convênio 991/2009 (Siconv 704842) , celebrado com o objetivo de apoiar o evento intitulado "XXII Festa do Leite".
O convênio foi celebrado em 10/9/2009 e vigeu de 10/9/2009 a 30/11/2009 (peça 3, p. 7; peça 4; peça 7) . Os recursos necessários à consecução do objeto foram da ordem de R$ 105.000,00, sendo R$ 100.000,00 à conta do concedente e R$ 5.000,00 de contrapartida da convenente, liberados por intermédio da ordem bancária 2009OB801610, de 16/10/2009 (peça 3, p. 8; peça 6, p. 2) . 
O plano de trabalho previa a realização de shows artísticos com a dupla Marco e Mário (R$ 34,5 mil) e Nechivile (R$ 60 mil) e a confecção de folders e de adesivos, além de veiculação em outdoors. Na prestação de contas, o prefeito informou que utilizou os recursos destinados às bandas e deixou de realizar os demais itens (orçados no montante de R$ 10,5 mil) , valor que foi por ele devolvido.
O tomador de contas concluiu pela ocorrência de dano ao erário, correspondente à integralidade dos recursos federais repassados, em virtude de dois pontos principais.
O primeiro refere-se à ausência de comprovação da execução física do objeto do convênio por meio de registro fotográfico, filmagens e imagens, material publicitário (como jornais, revistas, matérias da internet) que atestassem a realização do evento e as apresentações artísticas. O órgão não considerou suficiente a foto da banda Nechivile para a comprovação dos shows, vez que não foi possível verificá-la no contexto do evento (sem registro em plano aberto e sem a respectiva data e identificação da ação na localidade do convênio) . 
O segundo ponto destacado pelo MTur refere-se ao fato de que os recursos do convênio teriam sido direcionados ao atendimento de interesses fundamentalmente privados. Para o Mtur, os elementos nos autos evidenciam que o Sindicato dos Produtores Rurais de Lagoa Grande foi quem realizou evento, inclusive com cobrança de ingresso e com o apoio de diversos patrocinadores, tendo a prefeitura participado como apoiadora. 
No âmbito do TCU, além do ex-prefeito, foi apontada a responsabilização solidária da empresa Projectum Comunicação e Studio de Áudio e Vídeo Ltda., representante dos artistas. 
A equipe técnica do TCU consignou que, por meio da documentação apresentada, em especial da cópia do documento fiscal e do cheque em favor da aludida empresa, no valor de R$ 94.500,00, restou evidenciado o nexo de que a empresa contratada auferiu efetivamente remuneração para promover o evento (contratação dos artistas) , o que enseja sua responsabilidade solidariamente pelo débito, sob o fundamento de ausência de elementos suficientes para comprovar as atividades por ela desempenhadas.
Promovidas as regulares citações, consoante expedientes às peças 74 a 77 e 80 a 85, somente o ex-prefeito apresentou alegações de defesa (peça 78) .
A unidade técnica entendeu que a defesa apresentada não foi suficiente para afastar as ocorrências identificadas e propôs o julgamento pela irregularidade das contas do ex-prefeito e da empresa, com imputação de débito solidário e multa (peças 87 a 89) . A proposta contou com a anuência do Ministério Público junto ao TCU, representado no feito pelo Procurador Júlio Marcelo de Oliveira (peça 90) .
Manifesto minha concordância com a proposta de encaminhamento da unidade técnica, corroborada pelo MPTCU, sem prejuízo de trazer a relevo as considerações que se seguem.
Com efeito, a foto constante nos autos apresentadas para fins de comprovação do evento (peça 32, p. 2 e peça 78, p. 20) - foto da banda com painel ao fundo grafado com o slogan Nechivile - mostra-se insuficiente para demonstrar a realização do show, por não trazer identificação do local ou qualquer marca da festa, do município ou do Mtur, não permitindo a comprovação da participação das bandas contratadas no local do evento.
Cabe ressaltar que, em parecer elaborado pela Coordenação-Geral de Análise de Projetos  do MTur (peça 3) , datado de 10/9/2009 (anterior, portanto, ao evento, marcado para 18 e 19/9/2009) , o convenente foi alertado de que, por ocasião da prestação de contas, deveriam ser apresentadas fotos da realização do evento, bem como declaração expressa - do convenente e de uma autoridade local acerca da realização da festa - de modo que fosse comprovada a contratação e execução de todos os serviços previstos no plano de trabalho analisado. 
Em buscas realizadas na Internet, por minha assessoria, também não foram identificados vídeos, fotos, áudios ou qualquer material pós evento que comprovassem a apresentação dos shows. 
Vale salientar que a declaração de autoridade local acostada à peça 35 atesta a realização do evento de modo geral, mas nada informa acerca das apresentações artísticas pactuadas no convênio. Desse modo, persistiu a irregularidade referente à falta de evidência para o cumprimento do objeto.
Por sua vez, a empresa Projectum Comunicação deve ser considerada revel para todos os efeitos, dando-se prosseguimento ao processo, nos termos do art. 12, §3º, da Lei 8.443/92. 
Por essas razões, entendo que as contas do Sr. José Francelino Dias e da aludida empresa devem ser julgadas irregulares, com sua condenação em débito pela totalidade dos recursos federais repassados, abatendo-se os valores já devolvidos pelo gestor. 
	Em face do exposto, VOTO para que o Tribunal aprove a minuta de acórdão que ora submeto à consideração deste Colegiado.
TCU, Sala das Sessões Ministro Luciano Brandão Alves de Souza, em 2 de julho de 2019.
Ministro VITAL DO RÊGO 
Relator